臺灣高等法院民事裁定
110年度抗字第1072號
抗  告  人  李瑞堅  
            李肇修  




相  對  人  陳淑媛  

上列當事人間聲請證據保全事件，抗告人對於中華民國110年8月
12日臺灣士林地方法院110年度聲字第110號裁定，提起抗告，本
院裁定如下：
    主      文
抗告駁回。
抗告程序費用由抗告人負擔。
    理      由
一、聲請及抗告意旨略以：坐落臺北市○○區○○段○○段000地號土
    地（下稱系爭土地）為伊等共有，其上並建有圍牆（如原審
    卷第17頁附圖所示，下稱系爭圍牆），惟相對人所有坐落同
    段10551建號房屋增建及花圃（下稱系爭地上物）越界無權
    占有系爭土地，而系爭地上物與系爭圍牆緊密相鄰，且因系
    爭圍牆兩側地勢有落差，相對人又疏為補強措施，以致系爭
    圍牆於民國110年7月25日倒塌，伊等自得請求相對人修繕及
    負損害賠償責任。又系爭圍牆殘骸、砂石均落於相對人管領
    範圍內，相對人隨時可搬運、清理或變動現狀，伊等為確定
    倒塌之現狀、原因及歸責性，且為免將來請求權利之相關事
    證有滅失或礙難使用之虞，自有保全證據之必要，原裁定駁
    回伊等保全證據之聲請，尚有未洽，爰聲請求為廢棄原裁定
    ，並准由臺北市建築師公會鑑定系爭圍牆倒塌原因、損害情
    形及修復、補強可能性暨費用之方式為證據保全等語。
二、按證據有滅失或礙難使用之虞，或經他造同意者，得向法院
    聲請保全；就確定事、物之現狀有法律上利益並有必要時，
    亦得聲請為鑑定、勘驗或保全書證。且保全證據之聲請，應
    表明應保全之證據，並釋明應保全之理由，此觀民事訴訟法
    第368條第1項、第370條之規定即明。所謂證據有滅失之虞
    ，係指供為證據之材料本體，有消失之危險；至證據有礙難
    使用之虞，係指證據若不即為保全，將有不及調查使用之危
    險者而言。且證據保全之目的在防止證據之滅失，或難以使
    用，致影響裁判之正確；苟證據並非即將滅失，致有時間上
    之急迫性，而得於調查證據程序中為調查者，訴訟當事人原
    得於調查證據程序中聲請調查即可，自無保全證據之必要。
    （最高法院98年度台抗字第976號裁定參照）。次按修正民
    事訴訟法之證據保全制度，基於當事人自行研判紛爭之實際
    狀況，可助於其尋求解決紛爭之手段，以消弭訴訟，乃擴大
    賦與當事人在起訴前蒐集事證資料之機會，而於同法第368
    條第1項後段增訂「就確定事、物之現狀」，亦得聲請為鑑
    定、勘驗或保全書證之規定，不以證據有滅失或礙難使用之
    虞為限，然仍須於有法律上利益並有必要時，始得為之，以
    防止濫用而損及他造之權益，並避免司法資源之浪費。此項
    「就確定事、物之現狀」程序，一方面係為實現證據開示之
    機能，另一方面難免有摸索性證明之虞，如何避免二者間之
    衝突，應視紛爭之類型、聲請人與他造對事證之獨占程度，
    綜合接近證據程度、武器平等原則、利益權衡原則，予以平
    衡考量，以為「必要性」之判斷。（最高法院105年度台抗
    字第774號民事裁定參照）。　
三、經查，抗告人雖主張系爭圍牆殘骸、砂石均落在相對人管領
    範圍內，相對人隨時可搬運、清理或變動現狀，將使追究系
    爭圍牆倒塌原因及歸責性所需之證據資料有滅失或礙難使用
    之虞云云，然抗告人就系爭圍牆原狀及倒塌後現狀均已拍攝
    照片（見原審卷第13頁；本院卷第33頁），且系爭圍牆與相
    對人所有系爭地上物之坐落位置，亦據臺北市士林地政事務
    所測量並製有複丈成果圖（見原審卷第17頁），參以系爭圍
    牆原定著於系爭土地上，其傾斜倒塌致散落在相對人之所在
    地，抗告人如認有受破壞之情，當可即時拍照、錄影或為其
    他存證之措施，且系爭圍牆基地仍在抗告人所有系爭土地上
    ，實難認有何滅失或礙難使用之虞。此外，抗告人復未能提
    出可供法院即時調查之具體事證，以釋明應保全之證據有何
    滅失之立即危險，或不為保全將有不及調查使用之危險等情
    ，尚難僅憑抗告人片面主觀臆測，即認定本件有保全證據之
    必要性。至抗告人聲請囑託臺北市建築師公會進行鑑定部分
    ，乃調查證據程序，且系爭圍牆並非全數倒塌，仍有大部分
    在抗告人管領範圍內，依其客觀情節，抗告人即時自行委由
    專業機關鑑定或為其他適當措施，抑或於起訴後聲請鑑定，
    均無不可，抗告人復未釋明有於調查證據程序前預為聲請之
    必要，自難認現狀之改變即影響鑑定結果，而有證據保全之
    必要。從而，抗告人之聲請為無理由，不應准許。原裁定駁
    回抗告人之聲請，尚無違誤。抗告意旨指摘原裁定不當，求
    予廢棄，為無理由，應予駁回。
四、據上論結，本件抗告為無理由，爰裁定如主文。 
中　　華　　民　　國　　110 　年　　9 　　月　　13　　日
                  民事第二十庭  
                      審判長法  官  周祖民
                            法  官  鄭威莉
                            法  官  張永輝
正本係照原本作成。
本裁定除以適用法規顯有錯誤為理由外，不得再抗告。如提起再
抗告，應於收受送達後10日內委任律師為代理人向本院提出再抗
告狀。並繳納再抗告費新臺幣１千元。
中　　華　　民　　國　　110 　年　　9 　　月　　14　　日

　　　　　　　　　　　　　  書記官  鄭淑昀